【裁判字號】    96,重訴,401
【裁判日期】    970926
【裁判案由】    分割共有物
【裁判全文】
臺灣臺中地方法院民事判決            96年度重訴字第401號
原      告 丁○○
訴訟代理人 王文聖律師
複 代 理人 乙○○律師
被      告 己○○     台中縣.
訴訟代理人 戊○○
上當事人間請求分割共有物事件，本院於民國97年8月26日言詞
辯論終結，判決如下：
    主      文
兩造共有坐落台中縣外埔鄉○○段三八六－三地號，地目田，面
積六六四四平方公尺之土地，應分割為如附圖丙案所示A部分面
積四三七四平方公尺分歸原告取得，B部分面積二二七○平方公
尺分歸被告取得。
訴訟費用由被告負擔三分之一，餘由原告負擔。
    事      實
一、原告主張：坐落台中縣外埔鄉○○○段386-3地號，地目田
    ，使用分區：特定農業區，使用地類別：農牧用地，面積
    6,644平方公尺之土地（下稱系爭土地），為兩造所共有，
    應有部分為原告6644分之4374，被告則為6644分之2270。兩
    造就系爭土地並無不分割之約定，亦無因物之使用目的而不
    能分割之情形，玆因兩造無法協議分割，爰依民法第823條
    第1項、第824條第2項及農業發展條例第106條規定，請求裁
    判分割。又系爭土地呈南北走向之狹長不規則形狀，西側與
    同上段383-2地號土地相鄰，南面臨渠道及同上段386-2地號
    土地，北面與寬度約4～5公尺之道路銜街，東側上半部與訴
    外人即被告之夫柯永春所有同上段386-4地號土地相鄰，東
    側下半部則與同上段386-2地號土地相鄰。若依如附圖所示
    甲案分割方法為分割，則兩造均得自所分得之土地通行所臨
    北側道路與外界聯絡，且兩造各自分得之土地，中間可引水
    道作為兩造所有權之界線，水道可直達系爭土地北側，灌溉
    系爭土地，毋須彎曲綿長，且不另占用系爭土地面積，符合
    系爭土地之性質及經濟效用。而被告所分得土地雖呈不規則
    形狀，然因與其夫柯永春所有上開386-4地號土地相毗鄰，
    自無礙其分得土地之利用。且被告並得以分得土地北面現有
    狹長私設道路直接通行其居住建物，方便其出入，故以此分
    割方法為分割，應較能兼顧系爭共有土地之性質、經濟效用
    及全體共有人之利益，較為合理、公平。惟若依被告所主張
    之如附圖所示乙案分割方法為分割，被告分得之土地較為方
    正，且臨道路部分面積較大，顯與兩造應有部分不成比例，
    顯非公平。且兩造所各自分得之土地上方部分恐難以受水灌
    溉，縱依此分割方法得引水道，其水道須彎曲綿長，且原告
    所分得之土地，大部分位於系爭土地之下方，南面雖臨渠道
    ，上方若開設便道供通行外，會留有畸零地無法使用，自不
    符系爭土地之性質及經濟效益。又若依如附圖所示丙案分割
    方法為分割，兩造所分得之土地呈不規則狀，並呈菜刀狀，
    於民俗上恐不利於兩造及子孫後代，且兩造所分得之土地所
    引用以灌溉系爭土地之渠道須彎曲綿長，不符系爭土地之性
    質及經濟效益，顯非妥適。並聲明：兩造共有之系爭土地應
    分割為如附圖甲案所示A部分面積4,373平方公尺分歸原告取
    得，B部分面積2,270平方公尺分歸被告取得。
二、被告則以：兩造曾於96年8月2日在本院沙鹿簡易庭調解成立
    ，同意依如附件所示方割方法為分割，並經兩造簽名於調解
    筆錄，故應依當初調解成立協議分割之方法履行。惟若認兩
    造並未調解成立協議分割，因系爭土地為稻田，分割後須留
    有水路，否則無法耕種，並聲請以原物分配予兩造，且基於
    系爭土地之地形、耕作需要及地價公平均等情況，請求以如
    附圖所示乙案分割方法為分割，較為公平適當，原告主張之
    分割方法並不公平，亦不適當等語，資為抗辯。並聲明：兩
    造共有之系爭土地應分割為如附圖乙案所示A部分面積2,270
    平方公尺分歸被告所有，B部分面積4,374平方公尺分歸原告
    所有。
三、兩造不爭執之事項：
（一）系爭土地為兩造共有，應有部分為原告6644分之4374、被
      告則為6644分之2270。
（二）原告前曾於96年6月13日對被告訴請分割系爭土地（案號
      ：本院沙鹿簡易庭96年度沙補字第289號），嗣雙方於96
      年8月2日就如附件所示分割方案成立協議分割契約，並經
      記明筆錄，惟原告嗣於96年8月6日具狀撤回該民事事件。
四、原告主張系爭土地為兩造共有，地目為田，使用分區為特定
    農業區，使用地類別則為農牧用地，應有部分為原告6644分
    之4374，被告則為6644分之2270等情，已為兩造所不爭執，
    並有土地登記第二類謄本附卷可稽，自堪信為真實。惟原告
    主張兩造無法協議分割，因而訴請裁判分割兩造共有之系爭
    土地，並主張應依如附圖所示甲案分割方法為分割，較為公
    平適當等情，則為被告所否認，並以前揭情詞置辯。是本件
    兩造爭執之重點，顯在於：（1）兩造前於本院沙鹿簡易庭
    96年度沙補字第289號民事事件，就如附件所示分割方法成
    立之協議分割契約，是否已發生效力？（2）系爭土地之分
    割方法，究應以如附圖所示甲、乙、丙案所示方法為分割，
    較為公平適當？經查：
（一）兩造前於本院沙鹿簡易庭96年度沙補字第289號民事事件
      ，就如附件所示分割方法成立之協議分割契約，是否已發
      生效力？
 （1）原告前曾於96年6月13日訴請裁判分割系爭土地（案號：
      本院沙鹿簡易庭96年度沙補字第289號），並於96年8月2
      日經由本院之調解，與被告達成如附件所示分割方法之協
      議，並經記明筆錄，且由兩造簽名於該筆錄上，固為兩造
      不爭執之事實。然兩造就該協議分割契約是否已發生效力
      ，則各執一詞，並爭執甚烈。玆因該協議分割契約是否已
      合法生效，攸關原告得否再為提起本件分割共有物之訴，
      而當初該分割協議之協商經過情形，又與判斷上開分割協
      議是否已合法發生效力關係至切，故自有先予調查審認之
      必要。
 （2）查兩造當初達成如附件所示分割方法之協議時，原告本人
      及其委任之代理人丙○○均到場，而被告則委由訴外人甲
      ○○代理到場等情，業據本院調取本院沙鹿簡易庭96年度
      沙補字第289號卷宗查閱無誤。而關於該分割協議之協商
      經過情形，證人丙○○證稱：因被告稱要留水路，故原告
      方面即提出含附件所示分割方法在內之共3個分割方案供
      被告參考，後來雙方同意以如附件所示之分割方法為分割
      ，該分割方法其上所載三分之二、三分之一係依據持分面
      積概略計算，下面留設之水路，當時並未講寬度要留多少
      ，因為調解委員稱要到現場測量，後來因為原告覺得採行
      此分割方法之結果不好耕種，故而撤回該事件之聲請等語
      ；而證人甲○○則證述：當時伊代表被告去調解，原告本
      人也有到場，並提出三個分割分案，被告方面認為如附件
      所示分割方案對兩造較為有利，即選擇該方案，原告也同
      意，雙方並簽名於筆錄上。該方案其上所載三分之二、三
      分之一，係依據兩造之持分比例計算，下方則留設通道水
      路，當時談好約留設兩米寬之通道水路，大約是一部車子
      的寬度，當時有說要請地政機關測量，因為那只是大概的
      分割方案，必須測量後就雙方所分得之範圍符合持分面積
      ，而實際留設之通道水路寬度，亦待測量時再實際確定等
      情。是由證人丙○○及甲○○之證言參互以觀，再參酌兩
      造於96年8月2日在本院就系爭土地達成如附件所示乙分割
      方法之協議，並經兩造簽名於該日筆錄後，本院沙鹿簡易
      庭仍然定期於96年8月22日勘驗現場，並囑託台中縣清水
      地政事務所為測量等情，可知兩造雖然達成分割方法之協
      議，然對於系爭土地分割後，該土地下方所應留設供灌溉
      用之水路寬度為何，並未確定，必須待法院囑託地政機關
      實際至現場測量後始得確定，兩造所各自分得範圍之土地
      亦須經測量後，符合雙方各該持分面積始可確定，足見兩
      造達成如附件所示分割方法之協議時，就系爭土地下方所
      應留設之水路寬度為何，是否應為兩米寬？並未確定，致
      使兩造所各自分得範圍土地之實際位置亦未能具體確定。
      從而，在未經地政機關測量，並經兩造對測量結果予以確
      認前，並無從依該協議分割契約為履行，加以原告於96年
      8 月6日又已撤回該民事事件之聲請，有撤回狀附上開民
      事卷可稽，故應認兩造於96年8月2日所成立之該協議分割
      契約尚不明確，並不生協議分割之效力。是原告為消滅系
      爭土地之共有關係，再為提起本件分割共有物訴訟，請求
      裁判分割兩造共有之系爭土地，於法自無不合。被告抗辯
      兩造間之分割協議已合法成立生效，原告應依協議分割之
      方法履行云云，要無可採。
（二）系爭土地之分割方法，究應以如附圖所示甲、乙、丙案所
      示方法為分割，較為公平適當？
 （1）按各共有人，得隨時請求分割共有物，但因物之使用目的
      不能分割或契約訂有不分割之期限，不在此限；又共有物
      分割之方法，不能協議決定者，共有人得聲請法院為分割
      ，民法第823條第1項及第824條第2項分別定有明文。查系
      爭土地之地目為田，並編定為特定農業區，使用土地類別
      為農牧用地，固屬農業發展條例第3條第11款所謂之耕地
      。然因原告係於74年3月18日因分割繼承而取得該土地之
      應有部分6644分之4374，而被告則於77年5月25日以買賣
      為原因，取得該土地之應有部分6644分之2270，此觀諸卷
      存系爭土地之登記謄本即明，足見系爭土地係兩造於89年
      1 月4日農業發展條例修正施行前即共有之耕地，則依該
      條例第16條第1項第4款之規定，自不受同條項前段所定「
      每宗耕地分割後，每人所有面積未達○點二五公頃者，不
      得分割」之限制。而系爭土地其上種植水稻，僅該土地毗
      鄰被告之夫柯永春所有同上段386-4地號土地界址附近，
      有被告之夫柯永春所舖設面積136平方公尺之水泥地等情
      ，既經本院勘驗現場查明無誤，並囑託台中縣清水地政事
      務所繪制土地使用現況圖附卷可憑，足見系爭土地並無使
      用目的不能分割之情形，且兩造間亦無不分割之約定，玆
      兩造既不能達成分割之協議，則原告訴請為裁判分割，即
      無不合。
 （2）次按分割共有物之訴，法院就其分割方法，固有依民法第
      824條第2項所定之分配方法，命為適當分配之自由裁量權
      ，而不受任何共有人主張之拘束，然其分割方法仍以適當
      為限，故法院應依共有物之性質、價值，斟酌各共有人之
      利害關係，其使用之狀況及當事人之意願，分割後之經濟
      效用，符合公平經濟原則，並兼顧全體共有人之利益，而
      為公平之分割。查系爭土地呈南北狹長不規則形狀，上窄
      下寬，類如菜刀狀，北側面臨土城路，南側臨渠道及同段
      386 -2地號之他人土地，東側上半部則緊臨訴外人即被告
      之夫柯永春所有同段386-4地號土地，而東側下半部及西
      側則分別毗鄰同段386-2及383-2地號之他人土地。該土地
      除東側緊臨386-4地號土地部分，其上有被告之夫柯永春
      舖設之水泥地面跨連該二筆土地外，其餘土地上則有被告
      之夫柯永春所種植之水稻。而該水泥地面所占系爭土地之
      位置及範圍，可分歸被告取得，已據被告訴訟代理人陳明
      ，且兩造亦同意系爭土地南側所留設水路之寬度為60公分
      等情，業據本院至現場勘驗，並囑託台中縣清水地政事務
      所鑑測明確，有勘驗筆錄及現場照片存卷可查，復有原告
      提出之現場照片附卷可稽。玆斟酌兩造就系爭土地之應有
      部分，大抵原告占三分之二，被告占三分之一，且兩造意
      願傾向由原告分得西側範圍之土地，被告則分得東側範圍
      之土地，此觀諸兩造各自提出之分割方案即明。是系爭土
      地之分割方法，以附圖丙案所示分割方案，即A部分面積
      4, 374平方公尺分歸原告取得，B部分面積2,270平方公尺
      分歸被告取得，使原告及被告所分得之土地俱臨道路，即
      均能通行至北側之土城路，對外通行並無阻礙，經濟上之
      利益較大。且面臨該道路之路寬並參酌前述兩造大抵應有
      部分比例，即原告分得土地臨路寬度為三分之二，被告分
      得土地臨路寬度則為三分之一，使兩造分割後所分別取得
      土地之經濟價值與其各該應有部分比值相當，分割利益得
      以均衡。被告所分得之土地並因緊臨其夫柯永春所有同段
      386- 4地號土地，將來或可與該土地合併使用，發揮該等
      土地之最大經濟效益。且系爭土地分割後，並於該土地南
      側留設寬度60公分之水路，俾使兩造得順利引水灌溉各自
      所分得之土地，以利耕種。故依此分割方法為分割，兩造
      所分得之土地均臨道路，通行便利，且地形尚屬完整，便
      於土地之規劃，對兩造尚無何不利或不便之處，亦無獨厚
      共有人中之一人而損及其他共有人權益，或有害社會經濟
      效用情形，是本院審酌各共有人之利害關係，系爭土地之
      使用情形，並衡量系爭土地之性質、價值及經濟效益等情
      事，認採用如附圖丙案所示分割方法為分割，尚合乎公平
      經濟效用原則，可謂為合理適當與公允。至原告所提之分
      割方案即如附圖所示甲案分割方法，與被告所提之分割方
      案即如附圖所示乙案分割方法，雖亦使原告及被告所分得
      之土地俱臨道路，然其臨路面寬與兩造就系爭土地之應有
      部分不成比例，造成分割後兩造所分別取得之各部分土地
      經濟價值與應有部分之比值不相當，共有人間之分割利益
      失衡，未盡公平合理，難謂為適當、公允之分割方法，自
      均不足採。
五、綜上所述，本院斟酌本件共有土地之性質、分割後之經濟效
    用，並兼顧全體共有人之利益等情事，既認依附圖所示丙案
    分割方法為分割，較為合理及公平適當，爰判決如如主文第
    一項所示。
六、按定共有物分割之方法，可由法院自由裁量，為適當之分配
    ，不受任何共有人主張之拘束，既如前述，則本件縱准原告
    分割共有物之請求，並採行如附圖所示丙案分割方法為分割
    ，然因分割共有物之訴，係以請求分割共有物之形成權為訴
    訟標的，當事人所提出之分割方法，僅係供法院之參考，其
    分割方法，對於各共有人而言，並無勝負之問題，當事人提
    出其認為適當之分割方法，應認係屬防禦其權利所必要，故
    本件訴訟費用之負擔，爰參酌兩造應有部分之比例，認由被
    告負擔三分之一，原告負擔三分之二，較為公平合理，附此
    敘明。
七、訴訟費用負擔之依據：民事訴訟法第80條之1。
中    華    民    國    97    年    9    月    26    日
                  民事第二庭    法  官  吳美蒼
正本係照原本作成。
如對本判決上訴，須於判決送達後20日內向本院提出上訴狀。
中    華    民    國    97    年    9    月    26    日
                                書記官


司法院資訊處製作；財團法人民間司法改革基金會備份。
